【裁判字號】    88,重訴,264
【裁判日期】    890320
【裁判案由】    分割共有物
【裁判全文】
臺灣臺南地方法院民事判決  八十八年度重訴字第二六四號
    原      告  丁○○
    訴訟代理人  蔡作弘律師
                張文嘉律師
    被      告  己○○○    住.
                乙○○      住.
                丙○○      住.
                甲○○○    住.
                戊○○      住.
    右五人共同
    訴訟代理人  杜婉寧律師
    被      告  庚○○      住台北市○○○路○段一三五巷十七號十樓之一
右當事人間請求分割共有物事件，本院判決如左：
    主    文
兩造共有坐落台南縣白河鎮○○○段五之五地號、建、面積零點零陸參伍公頃、同地
段五之六地號、建、面積零點零參零公頃、同地段五之十三地號、建、面積零點零
貳伍零公頃、同地段五之一五四地號、建、面積零點零零貳柒公頃土地，按附圖所示
方法合併分割；即編號Ａ部份面積零點零貳捌零公頃及Ａ１部份面積零點零零貳肆公
頃分歸原告取得；Ｂ部份面積零點零零柒捌公頃及Ｂ１部份面積零點零零柒肆公頃分
歸被告庚○○取得；Ｃ部份面積零點零零柒貳公頃、Ｃ１部份面積零點零貳零伍公頃
、Ｃ２部份面積零點零零貳柒公頃分歸被告己○○○、乙○○、丙○○、戊○○共同
取得，依序按應有部分柒分之貳、柒分之貳、柒分之貳、柒分之壹比例繼續維持共有
；Ｅ部份面積零點零壹伍貳公頃分歸被告甲○○○取得；Ｄ部份面積零點零貳零伍公
頃、Ｄ１部份面積零點零零玖捌公頃為私設通路，由兩造按原應有部分比例繼續保持
共有。
訴訟費用由兩造按原應有部份比例負擔。
    事    實
甲、原告方面：
  一、聲明：求為判決（一）兩造共有坐落台南縣白河鎮○○○段五之五地號、地目
      建、面積０‧０六三五公頃，同段五之六地號、地目建、面積０．０三０三公
      頃，同段五之十三地號、地目建、面積０．０二五０公頃，同段五之一五四地
      號、地目建、面積０．００二七公頃土地，應予合併分割，分割方法為如附圖
      所示：甲部份面積０．０四０五公頃分歸原告取得，乙部份面積０．０二０二
      公頃分歸被告庚○○取得，丙部份面積０．０二０二公頃分歸被告甲○○○取
      得，丁部份面積０．０四０五公頃由被告周劉月茍、乙○○、丙○○、戊○○
      按原應有部份比例保持共有。（二）被告應就前項分割結果協同原告辦理分割
      登記，並將原告分得之土地交付原告。
  二、陳述略稱：
  （一）系爭坐落台南縣白河鎮○○○段五之五地號、同段五之六地號、同段五之十
        三地號、同段五之一五四地號土地為兩造所共有，其應有部份分別為原告三
        分之一，被告庚○○六分之一、被告甲○○○六分之一、被告己○○○、乙○○、丙○○各二十一分之二、被告戊○○二十一分之一。
  （二）系爭土地上有日據時期興建，未經保存登記之破舊日式祖產房舍，縣由被告
        己○○○經營溫泉旅舍，原告曾多次與共有人商量，共同開發系爭土地，以
        盡地利，或合併分割後由各自管業，惟終未能獲致協議而系爭土地並無不分
        割之特約，亦無不能分割之情形，無奈之餘，只得檢附土地登記簿謄本、地
        價證明書及地籍圖謄本依民法第八百二十四條第二項第一款之規定，狀請鈞
        院准予勘測現場，按如所附略圖以原物合併分割予各共有人。
  （三）共有物分割後，各共有人各應取得完全之所有權，被告自應協同原告向地政
        事務所辦理所有權之登記手續，倘若被告等有占用原告所分得之土地時，亦
        應將原告所分得部份之土地交付原告。
  （四）原告同意留設五米之道路，由兩造維持共有。
  三、證據：提出土地登記簿謄本、八十七年十一月三日白地三白字第一六三五號地
      價證明書、地籍圖謄本之影本各一件。聲請會同白河地政事務所測量員勘測現
      場。
乙、被告方面：
  一、聲明：求為判決駁回原告之訴。
  二、陳述略稱：
  （一）被告庚○○部份：同意原告所提之分割方案，並其母約略住於Ｂ部份，請
        將Ｂ部份分給被告庚○○。
  （二）被告己○○○、乙○○、丙○○、戊○○、甲○○○部份：
     1.系爭土地上原有日據時期興建之破舊日式房舍因五十年間大地震已震垮。六
       十四年間被告己○○○取得原告及其他共有人之同意重新興建規劃現有房屋
       ，可證明當時系爭房舍確由被告己○○○僱工興建。並在六十五年取得台南
       縣政府丙級旅館業之營利事業登記證，是被告為系爭建物之原始起造人。
       謹按，「因使用租賃物而支付之對價，即為租金，其約定之名稱如何，即非
       所問‧‧‧。」最高法院四十六年台上字第五一九號著有判例可稽。查，七
       十年十一月間原告以系爭土地向新光人壽保險股份有限公司設定抵押借款一
       百萬元，七十四年十二月原告積欠利息一十五萬零六百七十三元，將遭債權
       人聲請法院拍賣時，由被告等五人共同集資清償原告所欠利息，此後即由被
       告等五人為原告支付每月貸款利息，時至今日，是兩造默許由被告支付貸款
       利息作為使用原告對系爭土地持分三分之一對價至為明確，是兩造間就原告
       所持分之三分之一土地權利，存有不定期租賃契約關係。
     2.又按「各共有人得隨時請求分割共有物，但因物之使用目的不能分割者，不
       在此限。」經查，本件系爭土地既存有不定期租賃關係，若本院准予分割，
       判令被告將原告分得之土地交付原告，則原告執此判決向執行處請求被告等
       拆屋還地時，則被告等人必須將地上建物拆除返還土地予原告，則兩造租賃
       關係將無所附麗而失其效力。是系爭土地按其使用目的應有不能分割之正當
       事由。
     3.退步言之若本院仍認系爭土地准予分割，則被告主張如附圖（二）所示之分
       割方案，較原告之分割方案有利之處為：（１）不必浪費土地作為道路使用
       。（二）每一共有人均可面臨馬路使用土地，無人分在裡地，較符合公平原
      則。
  三、證據：提出工程明細表十三紙、台南縣政府營利事業登記證影本一件、房屋稅
      單四紙、利息收據二十一紙
      理由
一、原告主張：系爭坐落台南縣白河鎮○○○段五之五地號、同段五之六地號、同段
    五之十三地號、同段五之一五四地號土地為兩造所共有，各共有人應有部份分別
    為原告三分之一，被告庚○○六分之一、被告甲○○○六分之一、被告己○○○
    、乙○○、丙○○各二十一分之二、被告戊○○二十一分之一，兩造間就系爭四
    筆土地並無不分割之約定，又迄無法達成協議分割系爭四筆土地等情，業據原告
    提出土地登記簿謄本四件為證，復為被告所不爭執，而依兩造在本件訴訟進行中
    所主張之分割方案，確實無法達成協議分割無訛，自堪信原告之上開主張為真實
    。
二、按各共有人得隨時請求分割共有物；又共有物之分割方法，不能協議決定者，法
    院得因任何共有人之聲請，命為原物之分配。民法第八百二十三條第一項前段、
    第八百二十四條第二項第一款分別定有明文。本件系爭四筆土地為兩造所共有，
    雙方既未定有不分割之特約。被告己○○○、乙○○、丙○○、戊○○、甲○○○雖辯稱：「七十年十一月間原告以系爭土地向新光人壽保險股份有限公司設定
    抵押，借款一百萬元，七十四年十二月原告積欠利息一十五萬零六百七十三元，
    將遭債權人聲請法院拍賣時，由被告等五人共同集資清償原告所欠利息，此後即
    由被告等五人為原告支付每月貸款利息，時至今日，兩造已默許由被告支付貸款
    利息作為使用原告對系爭土地應有部分三分之一對價至為明確，兩造間就原告應
    有部分三分之一土地權利，存有不定期租賃契約關係。若本院准予分割，判令被
    告將原告分得之土地交付原告，則原告執此判決向執行處請求被告等拆屋還地時
    ，則被告等人必須將地上建物拆除返還土地予原告，則兩造租賃關係將無所附麗
    而失其效力。因此系爭土地按其使用目的應有不能分割之正當事由。」云云，惟
    按各共有人得隨時請求分割共有物，固為民法第八百二十三條第一項前段所規定
    。惟同條項但書又規定，因物之使用目的不能分割者，不在此限。其立法意旨在
    於增進共有物之經濟效用，並避免不必要之紛爭。而所謂因物之使用目的不能分
    割，係指共有物繼續供他物之用，而為其物之利用不可或缺者而言，查被告自始
    即占用系爭土地開設溫泉旅館，固亦自七十四年間為原告就其應有部份之抵押貸
    款繳交利息，然兩者間有否租賃之合意，被告迄未能證明，則兩者間有無不定期
    租賃契約關係，已非無疑。且即認兩者間有不定期租賃契約關係，然共有物分割
    請求權為分割共有物之權利，非請求他共有人同為分割行為之權利，其性質為形
    成權之一種，並非請求權，又法院為裁判分割，係本於公平原則，決定適當之方
    法分割共有物，以分析各共有人之共有關係，其上所存之租賃關係並無共有物繼
    續供他物之用，而為其物之利用不可或缺之情形，即使因分割共有物致租賃之標
    的失其存在，究無害於公益，如僅因存有租賃關係即不准分割共有物，反而害及
    共有物之經濟效用，並可能產生免不必要之紛爭，至於承租人如因分割共有物，
    致受有損害，唯依租賃之法律關係解決之，究不能因此害及他共有人分割共有物
    之權利。則被告己○○○、乙○○、丙○○、戊○○、甲○○○上揭所辯顯不可
    採，應認本件系爭土地亦無因物之使用目的不能分割情事，且系爭土地之地目均
    為建，顯無不能分割之情事；茲兩造復不能達成分割協議，則原告起訴請求裁判
    分割，按諸前開說明，自無不合。又系爭四筆土地，均相毗連，符合合併分割之
    毗連要求；再者，系爭四筆土地之共有人及應有部份亦相同，因此系爭四筆土地
    若予合併分割，顯利於各共有人對分得土地之經濟利用，則原告請求將系爭四筆
    土地合併分割，亦無不合。
三、查系爭土地位於關仔嶺風景區內，東及南面臨溪流，由公路抵達系爭土地，須經
    一無法通行汽車之小橋，因此過橋後，系爭土地之南面留一小片空地以為迴旋及
    旅舍門面之需，北與國有財產局所有之山坡毗連，整片土地均蓋滿房屋，除西北
    面出租予第三人經營雜貨店，後面為被告甲○○○、庚○○之母（約略住於如附
    圖所示Ｂ部分）居住之處，其餘房屋均由被告己○○○經營日式溫泉旅舍，房屋
    雖甚優雅，然屋齡逾二十年顯已老舊，實利於整體利用，幾經折衝，仍不易尋得
    買主，且系爭土地面積大又深長，分得後面之共有人無適宜通路可對外連絡，惟
    利用前所留空地通小橋對外通行，又為日後共有人建築樓房或大樓之需，預留之
    通路宜寬達六尺，以免建築執造聲請困難，業經本院勘明在卷（參見本院八十八
    年八月十八日勘驗筆錄）；經審酌兩造共有人之應有部分、面積、分管位置、分
    割後之整體利用、通行問題及被告己○○○、乙○○、丙○○、戊○○表示分割
    後仍欲互相保持共有關係，並參酌多數共有人主張之分割方法，本院認按附圖所
    示方案合併分割系爭四筆土地，較為公平，且符合多數共有人之利益；爰依附圖
    所示合併分割系爭四筆土地如主文第一項所示。
四、本件雖准原告之請求准予合併分割系爭四筆土地，但被告等行為，按當時之訴訟
    程度，確為伸張或防衛其權利所必要，爰依民事訴訟法第八十一條第二款規定，
    命勝訴之原告亦負擔一部分之訴訟費用，併此明。
七、據上論結，本件原告之訴為有理由，依民事訴訟法第七十八條、第八十五條第一
    項，第八十一條第二款，判決如主文。
中      華      民      國    八十九    年      三      月  二十      日
                                臺灣臺南地方法院民事第一庭
~B法      官  袁靜文
右為正本係照原本作成
如對本判決上訴，須於判決送達後二十日內向本院提出上訴狀（須按他造人數提出繕
本）
中      華      民      國    八十九    年      三      月  二十    日
~B法院書記官  洪淵重


司法院資訊處製作；財團法人民間司法改革基金會備份。
